ACORDAO-COMPLETO-2580036

ACÓRDÃO 3137/2023 ATA 11/2023 - PRIMEIRA CÂMARA

VISTO, relatado e discutido este recurso de reconsideração interposto por Aurimar Fidelis de Aragão e pela Liga de Quadrilhas Juninas do Acre contra o Acórdão 7617/2021-TCU-Primeira Câmara, que julgou irregulares as suas contas, com imputação de débito e multas. 
ACORDAM os Ministros do Tribunal de Contas da União, reunidos em sessão da 1ª Câmara, ante as razões expostas pelo relator e com fundamento nos arts. 32, inciso I, e 33 da Lei 8.443/1992, em: 
9.1. conhecer do recurso de reconsideração e, no mérito, dar-lhes provimento parcial a fim de reduzir o débito e a multa imputados por meio do Acórdão 7617/2021-TCU-Primeira Câmara para os seguintes valores:
9.1.1. débito solidário (subitem 9.2) : R$ 23.797,00;
9.1.2. multas individuais (subitem 9.3) : R$ 2.000,00; 
9.2. enviar cópia desta deliberação aos recorrentes e aos demais órgãos notificados do acórdão original.

Recurso de reconsideração interposto contra decisão que julgou irregulares contas especiais, com imputação de débito solidário e multas individuais, em virtude de irregularidade identificada na prestação de contas de convênio que objetivou implementar o projeto Etapa Final do 4º Circuito de Quadrilhas Juninas de Rio Branco.

Primeira Câmara

Secretaria -Executiva do Ministério do Turismo

3. Responsáveis/Recorrentes:
3.1. Responsáveis: Aurimar Fidelis de Aragão (XXX.167.682-XX), Liga de Quadrilhas Juninas do Acre (04.952.266/0001-95) e Work & Time Publicidades Ltda. (34.714.568/0001-96)
3.3. Recorrentes: Aurimar Fidelis de Aragão (XXX.167.682-XX) e Liga de Quadrilhas Juninas do Acre (04.952.266/0001-95)

13.1. Ministros presentes: Walton Alencar Rodrigues (Presidente), Jorge Oliveira (Relator) e Jhonatan de Jesus.
13.2. Ministro-Substituto convocado: Augusto Sherman Cavalcanti.
13.3. Ministro-Substituto presente: Weder de Oliveira.

JORGE OLIVEIRA

Ministro-Substituto Weder de Oliveira

Adoto como parte deste relatório a instrução elaborada na antiga Secretaria de Recursos (Serur) , atual Unidade de Auditoria Especializada em Recursos (AudRecursos) , a qual obteve a concordância dos dirigentes daquela unidade técnica (peças 176-178) :
"INTRODUÇÃO
1.	Trata-se de recurso de reconsideração (peças 139-141) interposto pela Liga de Quadrilhas Juninas do Acre e Aurimar Fidelis de Aragão - na condição de presidente da pessoa jurídica, contra o Acórdão 7617/2021-TCU-Primeira Câmara, rel. Ministro-Substituto WEDER DE OLIVEIRA (peça 116) . A deliberação recorrida apresenta o seguinte teor:
9.1.  acatar parcialmente as alegações de defesa apresentadas pelos responsáveis;
9.2. julgar irregulares as contas de Aurimar Fidelis de Aragão e da Liga de Quadrilhas Juninas do Acre, com fundamento nos artigos 1º, I, 16, III, alínea 'c', 19, caput, e 23, III, 'c', da Lei 8.443/1992, e condená-los, solidariamente com a empresa Work & Time Publicidades Ltda., ao pagamento da importância de R$ 26.500,00 (vinte e seis mil e quinhentos reais) , atualizada monetariamente e acrescida de juros de mora, calculados desde 8/6/2011, até a data do efetivo recolhimento, fixando-lhes o prazo de 15 (quinze dias) , a contar da notificação, para que comprovem, perante o Tribunal, o recolhimento do débito ao Tesouro Nacional;
9.3. aplicar, individualmente, a Aurimar Fidelis de Aragão, à Liga de Quadrilhas Juninas do Acre e à empresa Work & Time Publicidades Ltda., a multa prevista no art. 57 da Lei 8.443/1992 c/c o art. 267 do RI/TCU, no valor de R$ 4.500,00 (quatro mil e quinhentos reais) , fixando-lhes o prazo de 15 (quinze) dias, a contar da notificação, para que comprovem, perante este Tribunal (art. 214, III, 'a', do RI/TCU) , o recolhimento da dívida aos cofres do Tesouro Nacional, atualizada monetariamente desde a data do presente acórdão até a do efetivo recolhimento, se for paga após o vencimento, na forma da legislação em vigor;
9.4. autorizar, desde logo, se requerido, com fundamento no art. 26, da Lei 8.443/1992, c/c o art. 217, §§ 1º e 2º do RI/TCU, o parcelamento das dívidas em até 36 parcelas, incidindo, sobre cada parcela, corrigida monetariamente, os correspondentes acréscimos legais, fixando-lhes o prazo de quinze dias, a contar do recebimento da notificação, para comprovarem, perante o Tribunal, o recolhimento da primeira parcela, e de trinta dias, a contar da parcela anterior, para comprovarem os recolhimentos das demais parcelas, devendo incidir, sobre cada valor mensal, atualizado monetariamente, os juros de mora devidos, no caso do débito, na forma prevista na legislação em vigor, alertando os responsáveis de que a falta de comprovação do recolhimento de qualquer parcela importará o vencimento antecipado do saldo devedor, nos termos do § 2º do art. 217 do Regimento Interno deste Tribunal;
9.5. autorizar, desde logo, nos termos do art. 28, II, da Lei 8.443/1992, a cobrança judicial das dívidas, caso não atendidas as notificações;
9.6. encaminhar cópia da deliberação à Procuradoria da República no Estado do Acre, em cumprimento ao disposto no § 3º do art. 16 da Lei 8.443/1992 c/c o § 7º do art. 209 do RITCU;
9.7. arquivar o processo.
HISTÓRICO 
2.	Cuidam os autos de tomada de contas especial instaurada pelo Ministério do Turismo, em desfavor de Aurimar Fidelis de Aragão, presidente da Liga de Quadrilhas Juninas do Acre (Liquajac) , em razão da omissão no dever de prestar contas dos recursos repassados à Liquajac, por força do Convênio 870/2010 (Siconv 738475) , celebrado com a aludida pasta ministerial, que teve por objeto incentivar o turismo por meio da implementação de projeto intitulado 'Etapa Final do 4º Circuito de Quadrilhas Juninas de Rio Branco' (peça 1, p. 87) .	
2.1.	Conforme disposto na Cláusula Quinta do Termo de Convênio 870/2010, foram previstos R$ 225.500,00 para a execução do objeto avençado, dos quais R$ 202.500,00 seriam repassados pelo concedente e R$ 23.000,00 corresponderiam à contrapartida (peça 1, p. 99) . Os recursos federais foram repassados em parcela única, mediante a ordem bancária 2011OB800228, em 18/5/2011, no valor de R$ 202.500,00, os quais foram creditados na conta corrente da convenente em 20/5/2011 (peça 1, p. 135, e peça 7, p. 2) . O ajuste teve vigência de 11/6/2010 a 19/7/2011 e, conforme parágrafo terceiro da cláusula quarta do termo de convênio, previa a apresentação da prestação de contas até trinta dias após o término (peça 1, p. 97 e 127-133) .
2.2.	A partir dos exames da fase externa desta TCE (peças 77-79) , realizou-se a citação da Liquajac, de Aurimar Fidelis de Aragão - na condição de presidente da Liquajac, e da empresa Work & Time Publicidades Ltda. (CNPJ 34.714.568/0001-96) - na condição de empresa contratada no bojo do convênio (peças 80, 89 e 96) , em virtude de:
	a) irregularidade: não comprovação da boa e regular aplicação dos recursos do Convênio 870/2010 (Siconv 738475) , celebrado entre o Ministério do Turismo e a Liquajac, que teve por objeto incentivar o turismo por meio da implementação de projeto intitulado 'Etapa Final do 4º Circuito de Quadrilhas Juninas de Rio Branco', em razão da omissão no dever de prestar contas;
	a.1) condutas de Aurimar Fidelis de Aragão e Liquajac: omitir-se no dever de prestar contas dos valores transferidos por meio do Convênio 870/2010 (Siconv 738475) , celebrado entre o Ministério do Turismo e a Liquajac, cujo prazo para apresentação das contas expirou em 19/8/2011; e
	a.2) conduta de Work & Time Publicidades Ltda.: receber o valor integral dos recursos do Convênio 870/2010 (Siconv 738475) , celebrado entre o Ministério do Turismo e a Liquajac, cujo objeto não teve a execução comprovada, beneficiando-se indevidamente de recursos financeiros sem que houvesse a regular contraprestação em bens e/ou serviços.   
2.3.	Em face do acolhimento parcial das alegações de defesa dos responsáveis, esta Corte de Contas deliberou, por meio do Acórdão 7617/2021-TCU-Primeira Câmara: (i) julgar irregulares as contas de Liquajac e de Aurimar Fidelis de Aragão, condenando-os em débito solidariamente com a empresa Work & Time Publicidades Ltda.; e (ii) aplicar a multa do art. 57 da Lei 8.443/1992 aos responsáveis.  
2.4.	Irresignados, Liquajac e Aurimar Fidelis de Aragão interpuseram recurso de reconsideração (peças 139-141) contra o Acórdão 7617/2021-TCU-Primeira Câmara, espécie de recurso objeto do presente exame.
EXAME DE ADMISSIBILIDADE	
3.	Reitera-se o exame preliminar de admissibilidade (peças 142-143) , acolhido por despacho do Relator, Ministro Jorge Oliveira, que conheceu do recurso interposto por Liquajac e Aurimar Fidelis de Aragão, com a suspensão dos efeitos dos itens 9.1, 9.2, 9.3 e 9.5 do Acórdão 7617/2021-TCU-Primeira Câmara (peça 148) .
EXAME TÉCNICO
4.	Delimitação
4.1.	Constitui objeto do presente recurso definir as seguintes questões:
	a) preliminar:
	a.1) prescrição;
	b) mérito: 
	b.1) plena execução física e financeira do convênio;
	b.2) ocorrência de boa-fé; e
	b.3) ausência de má-fé.
4.2.	Registra-se que o presente exame atentará além dos elementos constantes da matriz de responsabilização utilizada pelo TCU para a questão da responsabilidade subjetiva, também aqueles constantes na Lei 13.655/2018 (Lei de Introdução às Normas do Direito Brasileiro - LINDB) , mormente no que concerne aos seus arts. 22 e 28.
Preliminar
5.	Prescrição
5.1.	Os recorrentes apresentam a tese de que incidiria nesta TCE a prescrição da pretensão punitiva (inclusive prescrição intercorrente) , tendo se passado mais de dez anos entre o fato (11/6/2010) e a decisão de mérito (4/5/2021) , trazendo precedente do TCU (Acórdão 2735/2015-TCU-Plenário, rel. Ministro VITAL DO RÊGO) - peça 139, p. 9-10. 
	Análise:
5.2.	A prescrição do dano ao erário assume particular relevância, dado o recente julgamento, pelo STF, do RE 636.886 (tema 899 da repercussão geral) . No exame da prescrição, a Serur tem adotado os entendimentos detalhados na peça 175, que contém estudo e pronunciamentos anteriores da secretaria sobre o tema. Nessas manifestações estão desenvolvidas as seguintes premissas, que serão utilizadas no presente exame:
	a) ao julgar o RE 636.886, o STF conferiu nova interpretação ao art. 37, § 5º, da Constituição Federal, fixando a tese de que 'é prescritível a pretensão de ressarcimento ao erário fundada em decisão de Tribunal de Contas';
	b) as pretensões punitiva e de ressarcimento devem observar o mesmo regime na atividade de controle externo, dado o objetivo comum da prescrição, de fixar prazo para o Tribunal de Contas agir, para caracterizar o ilícito, identificar seu autor, dimensionar as consequências da conduta e impor as consequências legais, independentemente de tais consequências terem natureza punitiva ou ressarcitória; e
	c) até que sobrevenha norma específica, entende-se que a prescrição das pretensões punitiva e de ressarcimento, no processo de controle externo, deve observar o regime da Lei 9.873/1999, na linha dos recentes pronunciamentos do STF a respeito. Assim, sem prejuízo de se realizar o exame da prescrição também segundo o prazo decenal previsto no Código Civil, o critério adotado, na formulação da proposta de encaminhamento, será o da Lei 9.873/1999.
5.3.	Ocorre que, recentemente, o Plenário da Suprema Corte se manifestou mais uma vez sobre o tema no julgamento da ADI 5509, ao tratar da constitucionalidade do prazo prescricional e decadencial de cinco anos previsto nos arts. 76, § 5º e 78, § 7º da Constituição do Estado do Ceará. Com esteio no princípio da simetria insculpido no art. 75 da Constituição Federal, o relator, Min. Edson Fachin, definiu alguns parâmetros para fins de avaliação da incidência do prazo prescricional nos processos conduzidos pelas Cortes de Contas (TCU, Tribunais de Contas dos Estados e do Distrito Federal, e dos municípios) , assunto que passo a abordar, de forma mais detalhada, nos próximos parágrafos.
5.4.	A ADI 5509 foi manejada contra dispositivos da Constituição do Estado do Ceará e de lei ordinária do referido Estado, que fixaram prazo prescricional no processo do tribunal de contas daquela unidade federativa.
5.5.	Todavia, a discussão travada pelo STF teve por referência o modelo federal, em função do princípio da simetria, expressamente invocado pelo MPF, ao propor a ação, e pelo relator, ao analisar o tema. Assim, os fundamentos lançados no julgamento da ADI 5509 repercutem inevitavelmente no processo do TCU.
5.6.	Especificamente sobre a lei de regência e as causas interruptivas da prescrição, o relator, ministro Edson Fachin, reconheceu que o STF ainda não havia fixado orientação clara a respeito, em processo de caráter geral. Ao fazê-lo, na citada ADI, a orientação do relator foi a de aplicar os vários precedentes do STF em casos concretos, que já sinalizavam para a incidência da Lei 9.873/1999, afastando-se a incidência do art. 205 do Código Civil, como evidenciam as seguintes passagens do voto:
	a) 'A atividade de controle externo equipara-se, para fins de contagem do prazo prescricional, ao poder de polícia do Estado e, como tal, nos termos do art. 1º da Lei 9.873, de 1999, 'prescreve em cinco anos a ação punitiva da Administração Pública Federal, direta e indireta, no exercício do poder de polícia, objetivando apurar infração à legislação em vigor, contados da data da prática do ato ou, no caso de infração permanente ou continuada, do dia em que tiver cessado'';
	b) 'Pela mesma razão, incidem as causas legais de interrupção da prescrição, conforme previsão constante do art. 2º da referida Lei'.
5.7.	Estabelecida a norma de regência do prazo e das causas interruptivas, o STF avançou no debate quanto ao termo inicial da prescrição, fixando regras mais detalhadas a respeito. Com esse fim, estabeleceu tratamento específico para as tomadas de contas especiais, distinguindo aquelas decorrentes de repasses sujeitos a prestação de contas específica e as relativas a situações em que os fatos são normalmente trazidos ao conhecimento do TCU por meio de denúncias e representações. 
5.8.	Nesse sentido, o voto do Ministro Edson Fachin trouxe uma regra geral e algumas hipóteses de aplicação casuística. Como regra geral, ficou estabelecido que 'o termo inicial da contagem do prazo deve ser o da entrada do processo de fiscalização no âmbito do Tribunal de Contas, ou dos órgãos que, por lei, são encarregados pelo controle interno'.
5.9.	Essa regra geral teve sua aplicação explicitada para algumas situações particulares, a saber:
	a) no caso de omissão de prestação de contas: 'o dano a ser apurado pela ausência de prestação de contas tem o lapso prescricional iniciado na data em que as contas deveriam ter sido entregues';
	b) na hipótese de irregularidades detectadas no exame da prestação de contas: 'o procedimento prévio à instauração da tomada de contas ... deve ser encerrado o quanto antes, sendo que as irregularidades que tenham porventura sido nele identificadas somente terão iniciada a fluência do prazo prescricional após a competente comunicação para o órgão de controle interno ou para o Tribunal de Contas';
	c) em irregularidades constatadas em fiscalizações, denúncias e representações: 'finalmente, deve-se contar o prazo prescricional a partir da data do conhecimento da irregularidade nos casos em que, por iniciativa própria, o Tribunal realiza auditorias ou inspeções, assim como nos casos em que a ele são diretamente levadas as informações necessárias para a instauração de tomada de contas especial'.
5.10.	Com essas explicações, passa-se à análise da prescrição no caso em exame, considerando-se as premissas indicadas no item 5.2 supra.
5.11.	Quanto à análise da prescrição segundo os critérios do Acórdão 1441/2016-TCU-Plenário, redator Ministro WALTON ALENCAR RODRIGUES, tem-se que a prescrição da pretensão punitiva e do débito subordinam-se ao prazo geral de dez anos (art. 205 da Lei 10.406/2002 - Código Civil) , contado a partir da data da ocorrência do fato e interrompido pelo ato que ordenar a citação, a audiência ou a oitiva da parte. A presente TCE refere-se à seguinte irregularidade: não comprovação da boa e regular aplicação dos recursos do Convênio 870/2010 (Siconv 738475) , em razão da omissão no dever de prestar contas. O referido ajuste teve vigência de 11/6/2010 a 19/7/2011 e, conforme parágrafo terceiro da cláusula quarta do termo de convênio, previa a apresentação da prestação de contas até trinta dias após o término (peça 1, p. 97 e 127-133) , de modo que as contas passaram a estar inadimplentes em 20/8/2011.
5.12.	O ato ordenatório de citação que interrompe a fruição do prazo data de 23/1/2018 (peça 78) . Logo, verifica-se a não incidência do prazo decenal de prescrição previsto no art. 205 do Código Civil a partir da ocorrência do fato, cuja contagem é interrompida pelo ato que ordenou a citação. Essa foi a conclusão do decisum condenatório, conforme se extrai de trecho do voto condutor (peça 117, p. 4) :
25. Por fim, de acordo com os critérios firmados no Acórdão 1441/2016-TCU-Plenário, não ocorreu a prescrição da pretensão punitiva no presente caso, conforme análise efetuada unidade instrutiva nos itens 20 e 21 da instrução de peça 111.
5.13.	No que concerne à análise da prescrição pelo regime da Lei 9.873/1999, é preciso considerar os seguintes parâmetros:
	a) Termo inicial: 
	a.1) a Lei 9.873/1999, art. 1º, parte final, traz previsão expressa a respeito do início do prazo em se tratando de infrações imediatas e aquelas de caráter permanente ou continuado. As primeiras ocorrem contadas da data da prática do ato, e aquelas do dia em que tiver cessado a permanência ou a continuidade;
	a.2) aplicando ao caso concreto esse entendimento perfilhado pelo STF no julgamento da ADI 5509, considera-se como termo inicial para contagem do prazo prescricional - 25/8/2014, data em que foi emitido Relatório de Auditoria de TCE pelo órgão de controle interno (peças 1, p. 193-195) . 
	b) Prazo:
	b.1) a Lei 9.873/1999 apresenta um prazo geral, de cinco anos (art. 1º) , e um prazo especial, previsto no art. 1º, § 2º, a saber: 'quando o fato objeto da ação punitiva da Administração também constituir crime, a prescrição reger-se-á pelo prazo previsto na lei penal';
	c) Interrupções por atos inequívocos de apuração dos fatos, sendo que no regime da Lei 9.873/1999, a prescrição se interrompe 'por qualquer ato inequívoco, que importe apuração do fato' (art. 2º, II) . Os exemplos típicos, no caso em exame, são: (i) fase interna de exame da TCE na CGU; e (ii) fase externa de exame da TCE no TCU. Com esse fundamento, a prescrição foi interrompida:
	c.1) em 27/8/2014, data do parecer do dirigente do controle interno (peça 1, p. 198) ;
	c.2) em 30/12/2014, data do pronunciamento ministerial (peça 1, p. 205) ;
	c.3) em 15/12/2015, data da primeira instrução preliminar de diligência (peças 3-4) ;
	c.4) em 8/3/2016, data da segunda instrução preliminar de diligência (peças 8-10) ;
	c.5) em 23/1/2018, data da instrução preliminar de citação (peças 77-78) ;
	c.6) em 14/3/2020, data da instrução de mérito (peças 111-113) ; 
	d) Interrupções pela citação dos responsáveis, sendo que a prescrição também é interrompida 'pela notificação ou citação do indiciado ou acusado, inclusive por meio de edital', nos termos do art. 2º, I, da Lei 9.873/1999. E, no regime dessa lei, a interrupção se dá pela citação propriamente dita, e não pelo despacho que a ordena. Com esse fundamento, houve a interrupção: 
	d.1) datas de ciência dos responsáveis:
	d.1.1) em 21/2/2018: data de ciência de Aurimar Fidelis de Aragão (peça 83) ;
	d.1.2) em 6/3/2018: data de ciência da Liquajac (peça 90) ;
	d.1.3) em 26/4/2018: data da publicação no DOU referente à citação da empresa Work & Time Publicidades Ltda. (peça 97) ;  
	d.2) cabe destacar, por oportuno, que, em se tratando de devedores solidários, a interrupção da prescrição feita a um prejudica aos demais. Incide, nesse caso, regra própria da teoria geral das obrigações, segundo a qual 'a interrupção efetuada contra o devedor solidário envolve os demais' (art. 204, § 1º, do Código Civil) . São consequências próprias da solidariedade (a exemplo da regra de que o credor pode demandar qualquer dos devedores, art. 275 do Código Civil) , que não precisam ser repetidas em cada diploma legal específico;  
	e) Interrupção pela decisão condenatória recorrível (art. 2º, inciso III, da Lei 9.873/1999) , sendo que para esse fundamento, houve a interrupção em 4/5/2021, data da sessão em que foi proferido o acórdão condenatório (peça 116) . Essa interrupção é relevante, por estabelecer prazo para julgamento do recurso;
	f) Da prescrição intercorrente:
	f.1) nos termos do art. 1º, § 1º, da Lei 9.873/1999, opera-se a prescrição intercorrente se o processo ficar paralisado por mais de três anos, aguardando 'julgamento ou despacho';
	f.2) note-se que há uma correlação entre essa hipótese e as causas de interrupção da prescrição do art. 2º. Com efeito, uma vez interrompida a prescrição por alguma das hipóteses do art. 2º, o processo não pode ficar inativo, sem qualquer inovação processual relevante, por mais de três anos;
	f.3) trata-se de prazo específico, não se aplicando nem o prazo geral de cinco anos nem o prazo especial, da lei penal (§ 2º) . A finalidade da prescrição intercorrente, com seu prazo próprio, é a de assegurar a eficiência e celeridade nas apurações administrativas. Seria contrário a essa finalidade a paralisação injustificada do processo por período maior que o triênio estabelecido para a hipótese;
	f.4) a extrapolação do prazo de três anos, sem inovação relevante no processo, pode configurar negligência. Por isso, além de se operar a prescrição, deve-se promover a 'apuração da responsabilidade funcional decorrente da paralisação, se for o caso';
	f.5) em muitas situações o exame da prescrição intercorrente pode ficar prejudicado nos processos já em tramitação no TCU. Como a ação de ressarcimento era considerada imprescritível, as peças que compõem a tomada de contas especial, elencadas no art. 10 da Instrução Normativa-TCU 71/2012, não contemplam informações pormenorizadas quanto ao andamento do processo na fase interna, o que pode prejudicar a análise de eventual paralisação por mais de três anos;
	f.6) assim, caso o tribunal venha a adotar a sistemática da Lei 9.873/1999 para aferir a prescrição, convém avaliar, oportunamente, a possibilidade de ajustes na IN-TCU 71/2012, para que as tomadas de contas especiais encaminhadas ao tribunal contemplem informações sobre as interrupções ocorridas na fase interna do procedimento; e
	f.7) especificamente quanto a esta TCE, as próprias causas de interrupção elencadas acima permitem evidenciar que o processo teve andamento regular, não se operando a prescrição intercorrente.
5.14.	Diante da análise da questão prescricional procedida no item 5.13 deste exame, conclui-se que, não obstante a existência de outras causas interruptivas, os eventos indicados acima são suficientes para evidenciar que não ocorreu a prescrição - nem mesmo a prescrição intercorrente, prevista no art. 1º, § 1º, da Lei 9.873/1999.
5.15.	Por fim, são oportunas algumas considerações sobre a possibilidade de aplicar, neste processo, novo critério para exame da prescrição, diverso do considerado no julgamento originário (que seguiu o Acórdão 1441/2016-TCU-Plenário) .
5.16.	Partindo-se da premissa de que a pretensão reparatória segue as mesmas balizas (Lei 9.873/1999) , enquanto não houver norma específica a respeito, a demonstração de que não se operou a prescrição punitiva impõe, como consequência, a conclusão de que também é viável a condenação ao ressarcimento do prejuízo apurado nos autos. Com efeito, quanto ao débito e à multa, o novo parâmetro para exame da prescrição não altera o resultado do julgamento.
5.17.	De todo o exposto, refuta-se a tese dos apelantes.
Mérito
6.	Plena execução física e financeira do convênio
6.1.	Os recorrentes trazem a tese de que haveria a plena execução física e financeira do Convênio 870/2010 (Siconv 738475) , tendo, para tanto, aduzido os seguintes argumentos/documentos (peças 139, p. 4-10; 140; e 141 - item não digitalizável) :
	a) a empresa contratada teria executado integralmente o ajuste (peça 139, p. 4 e 9) ;
	b) a inexistência de comprovante formal de pagamento de cachê à Banda Maurício Jorge não afastaria o fato de os serviços terem sido prestados (peça 139, p. 5 e 7) ;
	c) o evento teria sido físico e financeiramente executado, tendo restado comprovada a apresentação da Banda Maurício Jorge (peça 139, p. 5 e 9-10) ;
	d) a multa aplicada às recorrentes não seria devida, haja vista a ausência de ilegalidade danosa ao erário (objeto do convênio executado) - peça 139, p. 5 e 9-10;
	e) a unidade técnica teria reconhecido a plena execução física e financeira (peça 139, p. 6 e 8) ;
	f) teria ocorrido a apresentação musical da Banda Maurício Jorge - prevista no plano de trabalho, havendo fotos comprovando-a (peças 139, p. 7; e 140) ;
	g) carta de exclusividade alusiva à Banda Maurício Jorge (peça 141 - item não digitalizável) ;
	h) a não apresentação do comprovante formal de pagamento de cachê à Banda Maurício Jorge seria, no máximo, uma negligência na prestação de contas (peça 139, p. 7-8) ; e
	i) a partir do débito imputado (R$ 26.500,00) , deduzir-se-ia dele a contrapartida (R$ 23.000,00) , resultando em um débito de R$ 3.500,00 (1,73% serviço cumprido e não declarado) , concluindo-se pela execução de recursos de R$ 199.000,00 (peça 139, p. 8) .
	Análise:
6.2.	De início, insta consignar que a instrução da unidade técnica é meramente opinativa, não detendo ela caráter vinculante às decisões colegiadas desta Corte de Contas, formada por seus ministros e ministros-substitutos. A competência para julgar as contas dos administradores públicos encontra-se no art. 71, inciso II, da Magna Carta.
6.3.	Com efeito, o julgador não está compelido a considerar todas as alegações da parte, desde que tenha elementos que entenda serem suficientes para formar sua convicção; tampouco está obrigado a examinar todas as considerações da unidade técnica e do Ministério Público junto ao TCU, cujos entendimentos e argumentos servem para fornecer subsídios e não vinculam a formação da convicção do Tribunal (Acórdão 1561/2017-TCU-Plenário, rel. Ministro JOSÉ MÚCIO MONTEIRO) .
6.4.	O relator, que preside a instrução do processo, pode acolher qualquer uma das manifestações técnicas contidas no processo, ou até ser contrário a todas, para formação do seu livre convencimento e busca da verdade material (Acórdão 2307/2018-TCU-Plenário, rel. Ministra ANA ARRAES) .
6.5.	Importa destacar que não se questiona nesta TCE a execução física do evento, mas sim a inexistência nos autos de documento que comprove o pagamento de cachê à Banda Maurício Jorge. Tal irregularidade não representa mera formalidade, mas sim o próprio dever de prestar contas do convenente. A propósito, trata-se de exigência convenial (cláusulas terceira, item II, alínea 'pp', e décima terceira, parágrafo primeiro, alínea 'g' do termo de convênio) - peça 1, p. 97 e 112. Tal ilicitude enseja dano ao erário e multa com base no art. 57 da Lei 8.443/1992. Nesse ponto, obtempera-se a ausência de culpabilidade da empresa contratada pelo dano ao erário aqui prescrutado, porquanto esse diz respeito apenas à convenente. Dito isso, considerando a comprovação da execução física, propõe-se, de ofício, excluir a empresa Work & Time Publicidades Ltda. do polo passivo desta TCE.
6.6.	Nesse contexto, cumpre ressaltar que a jurisprudência desta Corte é no sentido de que a mera execução física do objeto ou de parte dele, por si só, não comprova que os recursos foram aplicados corretamente, cabendo ao responsável demonstrar o nexo causal entre os recursos que lhe foram repassados e os documentos de despesas referentes à execução, tais como notas de empenho, recibos, notas fiscais, extratos bancários, de forma que seja possível confirmar que determinado objeto conveniado (no caso objeto do repasse) tenha sido executado com os recursos transferidos.
6.7.	Esse entendimento fundamenta-se no dever de prestar contas, previsto no parágrafo único do art. 70 da Constituição Federal, bem como em outros normativos infraconstitucionais, como o Decreto-Lei 200/1967. Nesse sentido é o teor dos Acórdão 2024/2016-TCU-Segunda Câmara, rel. Ministra ANA ARRAES; 1449/2016-TCU-2ª Câmara, rel. Ministra ANA ARRAES; 11236/2015-TCU-2ª Câmara, rel. Ministra ANA ARRAES; 11222/2015-TCU-2ª Câmara, rel. Ministro AUGUSTO NARDES; 7612/2015-TCU-1ª Câmara, rel. Ministro WALTON ALENCAR RODRIGUES; 3356/2019-TCU-1ª Câmara, rel. Ministro WALTON ALENCAR RODRIGUES e 3547/2019-TCU-1ª Câmara, rel. Ministro BENJAMIM ZYMLER.
6.8.	Como se vê, a execução financeira foi parcialmente comprovada, restando pendente a existência de elementos probatórios nos autos a demonstrar o pagamento de cachê à Banda Maurício Jorge. Essa situação foi apontada pela unidade técnica (peça 111) , cuja análise foi adotada pelo Ministro-Relator a quo em sua ratio decidendi. Desse modo, não merecem prosperar as alegações de que o evento teria sido físico e financeiramente executado e de que a unidade técnica teria reconhecido a plena execução física e financeira. 
6.9.	Quanto à argumentação de que a partir do débito imputado (R$ 26.500,00) , deduzir-se-ia dele a contrapartida (R$ 23.000,00) , resultando em um débito de R$ 3.500,00 (1,73% serviço cumprido e não declarado) , concluindo-se pela execução de recursos de R$ 199.000,00; tem-se que essa não deve ser acatada. Com efeito, o fato de haver uma contrapartida de R$ 23.000,00 não significa que essa possa ser utilizada para abater o débito. Em verdade, a contrapartida é uma obrigação convenial prevista na cláusula quinta do pacto (peça 1, p. 99) .
6.10.	Não obstante isso, reputa-se plausível considerar no cálculo do dano ao erário federal a proporcionalidade de aportes, conforme explicitado abaixo:
Tabela 1 - Aporte de recursos federais versus Aporte da contrapartida
	Recursos federais
	Percentual em relação ao total do convênio

	R$ 202.500,00
	89,80%

	Recursos de contrapartida
	Percentual em relação ao total do convênio

	R$ 23.000,00
	10,20%

6.11.	Nesse caso, considerando-se a proporcionalidade da contrapartida (10,20%) em relação ao dano ao erário (R$ 26.500,00) , tem-se R$ 2.703,00. Ou seja, é possível deduzir que R$ 2.703,00 se originou de recursos da contrapartida e o restante R$ 23.797,00 decorreu de recursos públicos federais.
6.12.	Assim sendo, em homenagem aos princípios da razoabilidade e da proporcionalidade, reputa-se adequado, nesta TCE, reduzir o dano ao erário para R$ 23.797,00, com a consequente redução da multa com base no art. 57 da Lei 8.443/1992.
6.13.	No que concerne à questão da responsabilidade subjetiva com base na Lei 13.655/2018 (Lei de Introdução às Normas do Direito Brasileiro - LINDB) , cabe assinalar que as alterações promovidas pela norma legal, em especial a inclusão do art. 28, não provocam modificação nos requisitos necessários à responsabilidade financeira pelo débito - o dever de indenizar os prejuízos ao erário permanece sujeito à comprovação de dolo ou culpa (Acórdão 2391/2018-TCU-Plenário, rel. Ministro BENJAMIN ZYMLER, e 5547/2019-TCU-1ª Câmara, rel. Ministro BENJAMIN ZYMLER) .
6.14.	Importa mencionar, ainda, que, na aplicação de sanções, o TCU deve considerar a natureza e a gravidade da infração, os danos que delas provieram para a Administração Pública, as circunstâncias agravantes ou atenuantes e os antecedentes do agente, nos termos do art. 22, § 2º (Acórdão 2463/2019-TCU-Primeira Câmara, rel. Ministro BRUNO DANTAS) . Para fins de aplicação de sanções pelo TCU, deve-se verificar a ocorrência de culpa grave ou dolo do administrador público (Acórdão 11762/2018-TCU-Segunda Câmara, rel. Ministro-Substituto MARCOS BEMQUERER) . 
6.15.	Para fins do exercício do poder sancionatório do TCU, erro grosseiro é o que decorreu de grave inobservância do dever de cuidado, isto é, que foi praticado com culpa grave (Acórdão 1689/2019-TCU-Plenário, rel. Ministro AUGUSTO NARDES, 2924/2018-TCU-Plenário, rel. Ministro JOSÉ MÚCIO MONTEIRO, e 2391/2018-TCU-Plenário, rel. Ministro BENJAMIN ZYMLER) . 
6.16.	In casu, conclui-se que a irregularidade danosa ao erário (ausência de comprovação dos cachês efetivamente recebido pela Banda Maurício Jorge) foi praticada, no mínimo, com culpa grave (por negligência e/ou imprudência) , tendo os responsáveis assumido todos os riscos envolvidos na prática do ato, pois era de se esperar deles o cumprimento das cláusulas terceira, item II, alínea 'pp', e décima terceira, parágrafo primeiro, alínea 'g' do Convênio 870/2010 (Siconv 738475) . 
6.17.	Adotando-se como baliza o Acórdão 2681/2019-TCU-Primeira Câmara, rel. Ministro BENJAMIN ZYMLER) , tem-se que, para fins de responsabilização perante o TCU, pode ser tipificado como erro grosseiro o descumprimento de regra expressa em instrumento de convênio. Tal conduta revela nível de atenção aquém ao de uma pessoa com diligência abaixo do patamar médio, o que configura culpa grave, passível de multa. 
6.18.	Salienta-se, por oportuno, não haver nos presentes autos elementos hábeis a comprovar a ocorrência de circunstâncias práticas, ainda que de ordem estrutural, a limitar ou condicionar a ação dos responsáveis ora recorrentes na comprovação da boa e regular aplicação dos recursos.
6.19.	Diante do exposto, propõe-se acolher parcialmente a tese do recorrente, para reduzir o débito para R$ 23.797,00, com a consequente redução da multa com base no art. 57 da Lei 8.443/1992; sem prejuízo da exclusão, de ofício, da empresa Work & Time Publicidades Ltda. do polo passivo desta TCE (item 6.5 supra) .
7.	Ocorrência de boa-fé
7.1.	Os apelantes manifestam terem agido de boa-fé (que seria presumida) , porquanto resta devidamente comprovada a apresentação da Banda Maurício Jorge (peça 139, p. 7-8) .
	Análise:
7.2.	Quanto à Liquajac, não cabe análise de boa-fé de pessoa jurídica (Acórdão 877/2012-TCU-Primeira Câmara) . Nesse sentido, tem-se os Acórdão 1565/2015-TCU-Segunda Câmara, rel. Ministra ANA ARRAES; 4024/2014-TCU-2ª Câmara, rel. Ministra ANA ARRAES; 4274/2013-TCU-1ª Câmara, rel. Ministro-Substituto WEDER DE OLIVEIRA; 1517/2012-TCU-1ª Câmara, rel. Ministro VALMIR CAMPELO; 1600/2011-TCU-1ª Câmara, rel. Ministro-Substituto MARCOS BEMQUERER; 609/2010-TCU-2ª Câmara, rel. Ministro JOSÉ JORGE.
7.3.	No que concerne à questão da boa-fé de pessoa física, a jurisprudência deste Tribunal sedimentou entendimento de que quando se trata de processos atinentes ao exercício do controle financeiro da Administração Pública, tais como o que ora se examina, a boa-fé não pode ser presumida, devendo ser demonstrada e comprovada a partir dos elementos que integram os autos. 
7.4. 	Diante desse contexto, e após exame de toda a documentação carreada aos autos, não há como se vislumbrar a boa-fé na conduta de Aurimar Fidelis de Aragão; já que não foram constatados atos ou fatos atenuantes os quais pudessem apontar, desde 2010, para atitude zelosa e diligente dos responsáveis na comprovação do pagamento de cachê à Banda Maurício Jorge (com infração às cláusulas terceira, item II, alínea 'pp', e décima terceira, parágrafo primeiro, alínea 'g' do termo de convênio) .
7.5.	No âmbito do TCU, é considerado de boa-fé o responsável que, embora tenha concorrido para o dano ao erário ou outra irregularidade, seguiu as normas pertinentes, os preceitos e os princípios do direito. A análise da conduta, portanto, é feita sob o ponto de vista objetivo, sem que seja necessária a comprovação de má-fé (dolo) , mas apenas da ausência de boa-fé objetiva, para a responsabilização do agente (Acórdão 7936/2018-TCU-Segunda Câmara, rel. Ministro-Substituto AUGUSTO SHERMAN) . Nesse sentido, tem-se os Acórdão 13732/2019-TCU-Primeira Câmara, rel. Ministro WALTON ALENCAR RODRIGUES; 8987/2018-TCU-1ª Câmara, rel. Ministro WALTON ALENCAR RODRIGUES; e 1921/2011-2ª Câmara, rel. Ministro RAIMUNDO CARREIRO.
8.	Ausência de má-fé
8.1.	Os recorrentes alegam não terem agido de má-fé (peça 139, p. 8) .
	Análise:
8.2.	Uma vez caracterizada a reprovabilidade da conduta, a avaliação de existência de má-fé não é requisito essencial à culpabilidade do recorrente. De outro modo, tal elemento anímico, subjetivo da conduta, deve ser considerado apenas como agravante, no sentido de majorar a dosimetria da pena.
8.3.	Nesse sentido, considerando ainda que a má-fé não pode ser presumida, devendo, portanto, ser demonstrada, reforça-se que sua existência sequer foi cogitada nos presentes autos.
8.4.	Assim, conclui-se que a alegação de ausência de má-fé dos responsáveis não é capaz de afastar a cominação da multa, vez que não é pressuposto de sua aplicação. Ademais, tendo em vista que a manifestação de má-fé não foi expressamente considerada na dosimetria da pena, reputa-se irrelevante o argumento dos recorrentes.
CONCLUSÃO
9.	Das análises anteriores, conclui-se pelo provimento parcial do recurso, considerando-se que:
	a) não ocorreu prescrição do dano ao erário seja com base no regime da Lei 9.873/1999, seja com fundamento nos critérios do Acórdão 1441/2016-TCU-Plenário;
	b) a mera execução física do objeto ou de parte dele, por si só, não comprova que os recursos foram aplicados corretamente, cabendo ao responsável demonstrar o nexo causal entre os recursos que lhe foram repassados e os documentos de despesas referentes à execução;
	c) os recorrentes não trouxeram aos autos elementos comprobatórios a demonstrar o pagamento de cachê à Banda Maurício Jorge;
	d) reputa-se plausível considerar no cálculo do dano ao erário federal a proporcionalidade de aportes (federal e contrapartida) ;
	e) a boa-fé não deve ser presumida mas sim demonstrada e comprovada, fato que não ocorreu nos presentes autos, já que não foram constatados atos ou fatos atenuantes os quais pudessem apontar, desde 2010, para atitude zelosa e diligente dos responsáveis na comprovação do pagamento de cachê à Banda Maurício Jorge (com infração às cláusulas terceira, item II, alínea 'pp', e décima terceira, parágrafo primeiro, alínea 'g' do termo de convênio) ; e
	f) no âmbito do controle externo, a existência de má-fé não é requisito essencial à culpabilidade do responsável, bastando que tenha sido caracterizada a reprovabilidade da conduta.
9.1.	Com base na alínea 'd', propõe-se dar provimento parcial ao recurso, para reduzir o débito para R$ 23.797,00, com a consequente redução da multa com base no art. 57 da Lei 8.443/1992.
9.2.	Alvitra-se, ainda, de ofício, em homenagem ao princípio da verdade real, considerando comprovada a execução física do Convênio 870/2010 (Siconv 738475) , a exclusão da empresa Work & Time Publicidades Ltda. do polo passivo desta TCE. 
PROPOSTA DE ENCAMINHAMENTO
10.	Ante todo o exposto, submete-se à consideração superior a presente análise do recurso de reconsideração interposto por Liga de Quadrilhas Juninas do Acre e Aurimar Fidelis de Aragão, contra o Acórdão 7617/2021-TCU-Primeira Câmara, propondo-se, com fundamento no art. 32, inciso I, e 33, da Lei 8.443/1992:
	a) conhecer do recurso e, no mérito, dar-lhe provimento parcial, para:
	a.1) reduzir o débito aplicado por meio do item 9.2 do Acórdão 7617/2021-TCU-Primeira Câmara para R$ 23.797,00;
	a.2) reduzir a multa aplicado por meio do item 9.3 do Acórdão 7617/2021-TCU-Primeira Câmara;
	b) excluir, de ofício, a empresa Work & Time Publicidades Ltda. do polo passivo desta TCE;
	c) dar ciência da deliberação que vier a ser adotada aos recorrentes, ao Ministério do Turismo, à Controladoria-Geral da União, à Procuradoria da República no Estado do Acre, e aos demais interessados."
2.	O Ministério Público junto ao TCU (MPTCU) , por sua vez, manifestou-se nos seguintes termos (peça 180) :
"Em face dos elementos constantes dos autos, este representante do Ministério Público junto ao Tribunal de Contas da União manifesta-se em dissonância parcial com o encaminhamento oferecido pela unidade técnica, em pareceres concordantes (peças 176 a 178) , pois, em que pese concordar com a exclusão da empresa Work & Time Publicidades Ltda. do polo passivo desta tomada de contas especial (TCE) , entende que o acórdão recorrido deve ser anulado, em face da inobservância ao princípio do devido processo legal ocorrida neste processo, com o retorno dos autos ao relator a quo, conforme exposto adiante.
***
2.	De início, considerando que a instrução foi realizada antes da edição da Resolução TCU 344/2022, cabe analisar a questão da prescrição à luz do referido normativo.
3.	A princípio, cumpre registrar pontual ressalva quanto à consideração de mais de uma causa interruptiva de mesma natureza (§ 1º do artigo 5º do referido normativo) , o que não vislumbramos proporcional, haja vista que possibilita, no limite, infindáveis extensões do prazo prescricional, algo incompatível com o princípio da razoabilidade.
4.	Nada obstante, a presente análise da prescrição segue integralmente os ditames da Resolução TCU 344/2022, inclusive o disposto no § 1º de seu artigo 5º, em observância ao que restou decidido pela Corte de Contas, a teor do voto condutor do Acórdão 2285/2022-TCU-Plenário (relator Ministro Antonio Anastasia) .
5.	Quanto ao termo inicial do prazo prescricional, nos termos do disposto no artigo 4º, inciso I, da supramencionada resolução, deve-se adotar o dia 19/8/2011, último dia em que as contas deveriam ter sido prestadas (trinta dias contados do término da vigência do convênio, que se deu em 19/7/2011 - peça 1, p. 111, 133 e 141) .
6.	No que diz respeito aos marcos interruptivos, temos os seguintes, entre outros:
	a) relatório do tomador de contas, de 30/11/2012 (peça 1, p. 183-185) ;
	b) relatório de auditoria, de 25/8/2014 (peça 1, p. 193 a 195) ;
	c) pronunciamento preliminar da unidade técnica, de 15/12/2015 (peça 4) ;
	d) novo pronunciamento preliminar da unidade instrutiva, de 8/3/2016 (peça 10) ;
	e) citação dos responsáveis em 21/2/2018 (peça 83) e 6/3/2018 (peça 90) ;
	f) pronunciamento de mérito da unidade técnica, de 14/3/2020 (peça 113) ;
	g) julgamento do processo em 10/5/2021 (peça 116) .
7.	Considerando que não houve o transcurso de mais de cinco anos entre as datas mencionadas nos parágrafos 4º e 5º deste parecer, não se operou a prescrição das pretensões de ressarcimento e punitiva desse Tribunal de Contas. Considerando, ainda, que o processo não ficou paralisado por mais de três anos, pendente de julgamento ou despacho, também não ocorreu a prescrição intercorrente prevista no artigo 8º da Resolução TCU 344/2022.
***
8.	Quanto ao mérito, entendemos que o TCU deve considerar nula a decisão recorrida, Acórdão 7617/2021-TCU-Primeira Câmara, uma vez que os responsáveis foram condenados por irregularidade distinta daquela pela qual foram citados.
9.	De acordo com os ofícios às peças 80 e 81, os responsáveis Liga das Quadrilhas Juninas do Acre (Liquajac) e Aurimar Fidelis de Aragão, então presidente dessa entidade, foram citados em razão da omissão no dever de prestar contas dos recursos recebidos por força do Convênio 870/2010, celebrado com o Ministério do Turismo, que teve por objetivo incentivar o turismo por meio da implementação do projeto 'Etapa Final do 4º Circuito de Quadrilhas Juninas de Rio Branco'.
10.	Ocorre que o débito pelo qual os responsáveis foram condenados solidariamente, no valor original de R$ 26.500,00, decorre da ausência de comprovação de pagamento à Banda Maurício Jorge, fundamento este diverso do constante dos ofícios de citação. Tal fato acarreta prejuízo aos princípios do devido processo legal, do contraditório e da ampla defesa.
11.	À vista disso, este representante do Ministério Público junto ao Tribunal de Contas da União manifesta-se no sentido de o TCU dar provimento ao recurso de reconsideração em exame, a fim de anular o Acórdão 7617/2021-TCU-Primeira Câmara, com o retorno dos autos ao relator a quo, para a realização de novas citações (atentando-se para a brevidade que o caso requer, com o desiderato de evitar a consumação do prazo da prescrição) , ou, se entender pertinente, arquivar o presente processo, sem julgamento de mérito, diante da razoável passagem de tempo desde a ocorrência dos fatos (em 2011) , e também, do valor relativamente diminuto do débito (R$ 38.181,93, atualizado até 1/1/2017, nos termos da Instrução Normativa TCU 76/2016) ."
	É o relatório.

Gislene Rodrigues de Macedo (OAB/DF 32.527) e outro, representando os recorrentes.

Procurador Rodrigo Medeiros de Lima

RECURSO DE RECONSIDERAÇÃO CONTRA DECISÃO QUE JULGOU IRREGULARES CONTAS ESPECIAIS, COM IMPUTAÇÃO DE DÉBITO E MULTAS, EM VIRTUDE DE AUSÊNCIA DE DOCUMENTO COMPROBATÓRIO DE DESPESA. INSUFICIÊNCIA DAS ALEGAÇÕES RECURSAIS PARA DESCARACTERIZAR AS RESPONSABILIDADES ATRIBUÍDAS E ELIDIR O DÉBITO, EXCETO QUANTO A PROPORCIONALIZÁ-LO EM VIRTUDE DA CONTRAPARTIDA APLICADA. CONHECIMENTO E PROVIMENTO PARCIAL. REDUÇÃO DO DÉBITO E DAS MULTAS. Para os convênios celebrados após a edição da Portaria-MTur 153/2009, é indispensável a comprovação de que os valores pagos aos intermediários tenham sido efetivamente repassados aos artistas que realizaram os shows, como condição para estabelecimento do nexo causal entre os recursos federais transferidos e os serviços artísticos prestados.

TOMADA DE CONTAS ESPECIAL (TCE)

Atendidos os requisitos de admissibilidade, cabe ratificar o despacho que conheceu do recurso de reconsideração (peças 139-141) interposto pela Liga de Quadrilhas Juninas do Acre e por Aurimar Fidelis de Aragão contra o Acórdão 7617/2021-TCU-Primeira Câmara (relator: Ministro-Substituto Weder de Oliveira - peça 116) .
2.	Lembro que, por meio da referida deliberação, este Tribunal, em suma, julgou irregulares as contas dos recorrentes e condenou-os, solidariamente com a empresa Work & Time Publicidades Ltda., ao pagamento do débito apurado, com aplicação de multas individuais, em virtude da não demonstração de pagamento de cachê à Banda Maurício Jorge na execução do Convênio 870/2010 (Siconv 738475) , celebrado com o Ministério do Turismo para implementar o projeto "Etapa Final do 4º Circuito de Quadrilhas Juninas de Rio Branco".
3.	No presente recurso, foi alegado, em essência:
	a) prescrição da pretensão punitiva;
	b) apresentação da atração musical prevista no plano de trabalho;
	c) aplicação da contrapartida em montante próximo ao do débito remanescente;
	d) não cabimento de aplicação de multa;
	e) ocorrência de boa-fé; e
	f) ausência de prova da má-fé.
4.	Após examinar essas alegações, a antiga Serur opinou por:
	a) prover parcialmente o recurso a fim de reduzir o débito e as multas, aquele proporcionalmente à contrapartida aplicada; e
	b) excluir, de ofício, a empresa Work & Time Publicidades Ltda. do polo passivo do processo.
5.	O MPTCU, apesar de concordar com essa última proposta, defendeu a anulação do acórdão recorrido, por não observância aos princípios do devido processo legal, do contraditório e da ampla defesa, haja vista que os responsáveis teriam sido condenados por irregularidade distinta daquela pela qual foram citados.
II
6.	Preliminarmente, adoto os fundamentos do parecer do MPTCU quanto à não incidência da prescrição, uma vez que o órgão efetuou a análise do assunto a partir dos preceitos da recente Resolução-TCU 344/2022 e bem evidenciou não ter ocorrido transcurso de mais de cinco anos entre as datas dos atos que interromperam a contagem do prazo, iniciado em 19/8/2011 (termo final para a apresentação das contas) , nem paralisação do processo por mais de três anos (arts. 2º e 8º da norma) .
7.	Em relação à nulidade cogitada, verifico que, de fato, os responsáveis foram citados em virtude de não comprovarem a boa e regular aplicação dos recursos do ajuste, em razão da omissão no dever de prestar (peças 80-82) , pela totalidade dos valores transferidos pela União (R$ 202.500,00) .
8.	Em resposta às citações, foram apresentados os documentos relativos à prestação de contas, sendo que a única despesa não comprovada foi o pagamento à Banda Maurício Jorge, no valor de R$ 26.500,00, irregularidade que impediu estabelecer o nexo causal da despesa com os recursos transferidos e motivou a irregularidade das contas e a condenação em débito. 
9.	Entretanto, não vislumbro desrespeito aos princípios do devido processo legal, do contraditório e da ampla defesa, na linha de jurisprudência deste Tribunal, a exemplo da seguinte ementa, extraída da jurisprudência selecionada (Acórdão 18373/2021-TCU-Primeira Câmara e 2.050/2016-2ª Câmara, relatores: Ministros-Substitutos Augusto Sherman e Marcos Bemquerer Costa, respectivamente) :
"Nos casos em que o responsável tenha sido citado por omissão no dever de prestar contas e venha a apresentar a reclamada prestação de contas, mas na análise das alegações de defesa sejam constatadas irregularidades que caracterizam dano ao erário, não é necessária a renovação da citação se: i) no ofício citatório estiver expressamente consignado que o débito decorre da não comprovação da boa e regular aplicação dos recursos geridos; e ii) o valor do dano apurado ao final não seja superior àquele que constou da citação."
10.	Esses precedentes se ajustam perfeitamente à presente situação. Além de ter constado nos ofícios citatórios a irregularidade referente à não comprovação da boa e regular aplicação dos recursos, houve esclarecimentos sobre as consequências da rejeição das alegações de defesa e sobre a possibilidade de o Tribunal impor débito se verificadas outras irregularidades, mesmo na hipótese de recolhimento do débito: 
"6) A liquidação tempestiva do débito atualizado monetariamente apenas saneará o processo caso tenha sido reconhecida pelo TCU a boa-fé do responsável, bem como constatada a inexistência de outras irregularidades no processo. Nessa hipótese, o Tribunal julgará as contas regulares com ressalva e expedirá quitação da dívida. Consequentemente, caso não seja reconhecida a boa-fé do responsável pelo TCU ou caso sejam constatadas outras irregularidades nas contas, o mero recolhimento do débito atualizado monetariamente não impedirá eventual condenação ao referido pagamento acrescido de juros de mora, abatendo-se os valores já recolhidos.
7) A rejeição das alegações de defesa apresentadas em resposta a esta citação poderá, portanto, ensejar:
 (...) 
b) condenação ao pagamento dos débitos, atualizados monetariamente desde as respectivas datas de ocorrência, acrescidos dos juros de mora devidos, até a data do efetivo recolhimento, abatendo-se, na oportunidade, as quantias eventualmente ressarcidas nos termos da legislação vigente;
c) imputação das multas previstas nos artigos 57 e 58 da Lei 8.443/1992;"
III
11.	Superadas essas preliminares, registro, desde já, que acolho os fundamentos da instrução da unidade técnica quanto ao mérito do recurso como razões de decidir, sem prejuízo de algumas considerações adicionais e ressalvas a seguir expostas.
12.	Impõe reconhecer que este Tribunal, diante de evidências de execução física e financeira do objeto, admite, como demonstração de nexo causal, documentos que provem o pagamento a empresa contratada para realização de evento, sem necessidade de recibos de pagamento dos cachês aos artistas, nos ajustes firmados antes da edição da Portaria do Ministério do Turismo 153/2009.
13.	Contudo, o convênio em tela foi firmado após a publicação da referida norma, e a obrigação de fornecer prova do recebimento do cachê pelos artistas constou expressamente nas suas cláusulas terceira, item II, alínea "pp", e décima terceira, parágrafo primeiro, alínea "g" (peça 1, p. 97 e 112) .
14.	Nesse contexto, e ao ponderar que há evidências de outros patrocínios na execução do evento (peça 109, p. 47 e 55, por exemplo) , ocorrido antes do repasse dos valores federais, essa prova não pode ser dispensada neste caso, por ser imprescindível para estabelecer o nexo entre a despesa e os recursos do convênio.
15.	Relativamente às fotos juntadas no recurso como pretensa comprovação do show da Banda Maurício Jorge (peças 140-141) , noto que não permitem estabelecer a reclamada correlação, por não conterem indicação de que foram tiradas durante o evento e por apresentarem artistas distintos daqueles que figuram em fotos anexas às alegações de defesas, fornecidas com o mesmo intento (peças 110, p. 69-70; e 140, p. 1) . 
16.	Diante desse cenário, concluo pela insuficiência das alegações recursais para elidir o débito e as responsabilidades atribuídas à Liga de Quadrilhas Juninas do Acre e a Aurimar Fidelis de Aragão, na linha dos pareceres e de precedentes deste Tribunal, a exemplo dos Acórdãos 3.240/2022 (relator: Ministro Walton Alencar Rodrigues) e 9.207/2022 (de minha relatoria) , ambos desta 1ª Câmara.
17.	No que diz respeito à empresa contratada, Work & Time Publicidades Ltda., julgo, ao contrário dos pareceres, que sua responsabilidade deve ser mantida, em face das disposições do art. 16, § 2º, da Lei 8.443/1992, porquanto sua conduta e o respectivo nexo causal com o débito foram corretamente indicados na citação, consoante comprova o seguinte trecho da instrução à peça 77:
"b.2) Work & Time Publicidades Ltda. (CNPJ 34.714.568/0001-96) : receber o valor integral dos recursos do Convênio 870/2010 (Siconv 738475) , celebrado entre o Ministério do Turismo e a Liga de Quadrilhas Juninas do Acre, cujo objeto não teve a execução comprovada, beneficiando-se indevidamente de recursos financeiros sem que houvesse a regular contraprestação em bens e/ou serviços, configurando, portanto, ausência de nexo causal entre os mencionados recursos e os serviços realizados, auferindo enriquecimento ilícito, situação vedada pelo art. 884 do Código Civil, c/c os arts. 66 e 70 da Lei 8.666/93;" 
18.	Esclareço que competia àquela empresa efetuar o pagamento à banda com os recursos que recebeu, o que não restou devidamente comprovado. Assim, sua responsabilidade não pode ser afastada, conforme precedentes deste Tribunal, a exemplo do Acórdão 7928/2022-TCU-Primeira Câmara, de minha relatoria.
19.	No mais, ante a necessidade de proporcionar o débito em vista da aplicação da contrapartida pela convenente, acolho a proposição da unidade instrutora quanto ao provimento parcial do recurso, a fim de reduzir o débito e as multas imputados.
20.	Quanto às multas, destaco que a definição do seu montante neste Tribunal baseia-se em fatores específicos para cada caso, incluindo a avaliação da gravidade das irregularidades, circunstâncias fáticas e jurídicas, magnitude dos danos causados, culpabilidade dos envolvidos e antecedentes do agente, a teor, por exemplo, das disposições do art. 22, § 2º, da LINDB.
21.	Nesse contexto, sugiro reduzir o  percentual aplicado (10% do valor atualizado do débito) para cerca de 5%, considerando as seguintes atenuantes observadas neste caso: a) demonstração da execução da maior parte das despesas, inclusive com fornecimento de recibos dos valores pagos aos grupos de quadrilha junina que se apresentaram no evento; b) ausência de intenção demonstrada de desfalque ou desvio; c) existência de apenas uma condenação prévia da convenente e seu dirigente neste Tribunal (Acórdão 15083/2018-TCU-Primeira Câmara, relator: Ministro Bejamin Zymler) .   
Ante o exposto, VOTO no sentido de que o Tribunal adote a minuta de acórdão que submeto à deliberação deste Colegiado.
TCU, Sala das Sessões, em 25 de abril de 2023.
JORGE OLIVEIRA 
Relator